【裁判字號】    89,上訴,1462
【裁判日期】    890621
【裁判案由】    偽造文書
【裁判全文】
台灣高等法院刑事判決                          八十九年度上訴字第一四六二號
    上訴人即
    被    告  甲○○
右被告因偽造文書案件，不服臺灣桃園地方法院八十八年度訴字第九三四號，中華民
國八十九年一月十九日第一審判決（起訴案號：臺灣桃園地方法院檢察署八十八年度
偵字第一五一六二號），提起上訴，本院判決如左：
    主  文
原判決撤銷。
甲○○連續行使偽造私文書，足以生損害於公眾，處有期徒刑參月。
車牌號碼ＫＣ─八三一號自用小貨車之「八十六年度全汽車燃料使用費繳款書」、
ＬＢ─一四三號自用小貨車之「八十六年度全汽車燃料使用費繳款書」、「桃園縣
稅捐稽徵處八十六年全期使用牌照稅繳款書」之第三聯（通知及收據聯）上偽造之「
台灣省合作金庫中原支庫收稅之章」日期八十七年二月四日之印文各壹枚，車牌號碼
ＫＤ─四六二九號自用小貨車之「八十六年度全汽車燃料使用費繳款書」、「台北縣
稅捐稽徵處八十六年全期使用牌照稅繳款書」之第三聯（通知及收據聯）上偽造之「
台灣省合作金庫中原支庫收稅之章」日期八十七年二月五日之印文各壹枚，暨可調整
使用日期之「台灣省合作金庫中原支庫收稅之章」之橢圓型印章壹顆均沒收。
    事  實
一、甲○○意圖為自己不法之利益，並基於概括之犯意，於八十七年一、二月間，在
    某不詳地點，委由不知情之不詳店舖偽刻可調整使用日期之「台灣省合作金庫中
    原支庫收稅之章」橢圓型印章一顆，旋先於同年二月四日將上開印章之使用日期
    調整為八十七年二月四日，再蓋印於其所有之車牌號碼為ＫＣ─八三一號自用
    小貨車（登記為林章鑑名義）「八十六年全期汽車燃料使用費繳款書」第三聯即
    通知及收據聯上，及車牌號碼為ＬＢ─一四三號自用小貨車（登記為林章柱名
    義）「八十六年全期汽車燃料使用費繳款書」、「桃園縣稅捐稽徵處八十六年全
    期使用牌照稅繳款書」（該份繳款書係於八十七年二月三日下午二時十九分向台
    灣省公路局新竹區監理所桃園監理站中壢監理分站申請補發）第三聯即通知及收
    據聯上各一次後，於八十七年二月五日持印有所偽造收稅之章印文之上開通知及
    收據聯至桃園地區○○○○○路局新竹區監理所委託東陽汽車代檢公司」驗車（
    下稱東陽代檢公司），並提出上開通知及收據聯共三張予東陽代檢公司之驗車人
    員，表示已於八十七年二月四日向台灣省合作金庫中原支庫（下稱合庫中原支庫
    ）繳納上開二車輛之八十六年度之汽車使用燃料費各新台幣（下同）四千三百二
    十元及ＬＢ－四一三號車輛之使用牌照稅二千零七十元，圖免繳交前開汽車使
    用燃料費及使用牌照稅之財產上不法利益。嗣復於八十七年二月五日中午以後，
    將所偽刻之上開合庫中原支庫「收稅之章」之使用日期調整為八十七年二月五日
    ，蓋印於所有車牌號碼ＫＤ─四六二九號自用小貨車（登記為晟峰廣告美工社名
    義）「八十六年全期汽車燃料使用費繳款書」、「台北縣稅捐稽徵處八十六年全
    期使用牌照稅繳款書」（該份繳款書係於八十七年二月五日上午十一時十九分甫
    向桃園監理站申請補發）第三聯即通知及收據聯上各一次後，於八十七年二月六
    日持印有所偽造收稅之章印文之上開通知及收據聯至位於台北縣地區○○○○○
    路局台北區監理所委託欣格汽車代檢廠」驗車（下稱欣格代檢廠），並提出上開
    通知及收據聯共二張予欣格代檢廠之驗車人員，表示已於八十七年二月五日向合
    庫中原支庫繳納該車輛之八十六年度之汽車使用燃料費四千三百二十元及使用牌
照稅二千零七十元，圖免繳交前開汽車使用燃料費及使用牌照稅之財產上不法利
    益得逞，並均足以生損害於合庫中原支庫對於代收稅款及台灣省公路局新竹區監
    理所桃園監理站（以下簡稱桃園監理站）與台北區監理所對於汽車監理之正確性
    ，及桃園縣、台北縣稅捐稽徵處對於汽車使用牌照稅稅捐稽徵之正確性。嗣桃園
    監理站依東陽代檢公司提供之資料，於八十七年三月間與合庫中原支庫對帳，發
    現合庫中原支庫並無車牌號碼ＫＣ─八三一號自用小貨車八十六年度汽車燃料
    使用費及車牌號碼ＬＢ─一四三號自用小貨車之八十六年度汽車燃料使用費與
    牌照稅之繳款記錄，乃於八十七年四月二十日電告甲○○，要求其提供繳稅憑據
    以供查證，桃園監理站並於八十七年五月五日正式函台灣省合作金庫中原支庫查
    詢，經合庫中原支庫於八十七年五月十四日要求甲○○提出上開全部繳款收據加
    以比對後，始查獲上情，前開財產上不法利益始未得逞。
三、案經桃園縣警察局中壢分局報告臺灣桃園地方法院檢察署檢察官偵查起訴。
    理  由
一、訊據被告甲○○固坦承於右揭時地持上開各車輛八十六年度燃料使用費及牌照稅
    繳款收據予東陽代檢公司、欣格代檢廠作為驗車之用，惟矢口否認有偽造私文書
    或詐欺得利犯行，辯稱：伊係於八十七年二月四日十一時許前往合庫中原支庫繳
    納車號ＫＣ─八三一小貨車之燃料稅及車號ＬＢ─一四三號小貨車之燃料稅
    與牌照稅，於同月六日上午九時五分許再前往同一支庫繳納車號ＫＤ─四六二九
    號貨車之燃料稅及牌照稅，當天均將稅款繳交銀行承辦員黃昭明，收稅章亦係黃
    昭明蓋用，伊並未偽造印章，且不知印章係偽造云云。
二、經查：被告於驗車時所提出之車號ＫＣ─八三一號自用小貨車八十六年度汽車
    燃料使用費繳款收據聯、車號ＬＢ─一四三號、ＫＤ─四六二九號自用小貨車
    八十六年度燃料使用費與牌照稅繳款收據聯上所蓋印「台灣省合作金庫中原支庫
    收稅之章」之橢圓型印文並非合庫中原支庫所有，且該行庫於被告所稱之繳款日
    八十七年二月四日、二月六日，確實無任何被告繳納稅款之記錄及憑證等情，業
    據證人即合庫中原支庫襄理何啟崇於原審時證稱：「本件收款章的確不是本庫之
    印章，且印章形式上完全不同，而且用印之墨水、黑油也不同，印章支庫的字體
    較圓較小，而被告單據上的字體較大且較方正，使用是油性的印油，我們支庫使
    用水性的墨水，即一般使用的利百代印台」等語明確（見八十八年訴字第九三四
    卷第四十二頁），復有台灣省合作金庫中原支庫證明人陳進祥所出具該行庫收稅
    之章及一般收付款章印文附卷足憑，且證人即被告所指稱之承辦行員黃昭明（已
    改名為黃一明）於原審亦證稱：「均不是我們行庫收稅章（按係原審提示被告所
    提出之各繳款收據），若客戶來繳稅一定會蓋我們行庫的專用收稅章，而且該印
    章的印油為油性油墨，我們行庫從未使用過油性油墨，因收稅章均是使用橡皮章
    ，若使用油性油墨則會沾黏在橡皮章上，不僅會影響橡皮章壽命，亦不容清理，
    且印色會不平均，導致蓋章模糊，所以顯然該印文不是我們行庫的收稅章」等語
    （見八十八年訴字第九三四卷第六十背面及第六十一頁）。又被告所提出之繳款
    書收據上之收稅之章與合庫中原支庫所使用者，以肉眼自形式上觀之，其字體上
    有前開證人何啟崇所稱之歧異之處，且該印文確係使用顏色較為朱紅之「油性墨
    水」，與合作金庫習慣使用之水性印台不同，足見被告所持有收據上印文確非合
    庫中原支庫於櫃檯之代收稅款作業蓋用之印文，而係偽造乙節，委無足疑。再者
    ，證人即桃園監理站負責稅務查核之職員劉佳惠到庭證稱：伊負責稅捐查核二年
    ，於八十六年上半度曾發生過類似案件一次，所收之繳款書收據上與金融機構印
    章不符，記得是桃園市農會，合庫中原支庫從未發生此類似情形等語（見八十八
    年訴字第九三四卷第四十一頁背面及第四十二頁），且證人何啟崇於原審亦證稱
    從未發生行庫之繳稅章被偽造情事等語（見八十八年訴字第九三四卷第四十二頁
    ），而衡情收稅之章如係銀行之承辦人員所蓋用，自當反覆使用以達其侵吞公款
    之目的，乃本件竟僅前開汽車燃料使用費繳款收據聯及牌照稅繳款收據聯數張遭
    偽造，且金額非鉅，豈非有悖常情。況被告供稱黃昭明當時係在櫃檯作業，然被
    告所持有繳款書上印文卻非使用銀行櫃檯作業所慣用之水性印台墨水，有前開繳
    款書為憑，益見被告所辯非實。至被告雖一再辯稱證人何啟崇所提出之該行庫各
    種稅款代收單據，合庫中原支庫之「收稅之章」外框即有多種不同樣式，並非一
    模一樣，足見並不排除係行庫人員自行偽刻云云，惟證人何啟崇於原審證院稱：
    「因為是在不同時期，請外面的刻章店刻的，印模是外面店內的，我們是請外面
    刻印店刻的，所以大小與外觀會有不同，收款章連備用的有三十顆以上，其外觀
    上會略有不同，但其字體很近似」等語明確（見八十八年訴字第九三四卷第四十
    二頁背面及第四十三頁），而證人何啟崇所提出之該行庫繳款單據上之真正印文
    ，與被告所提收據上之方正字體，差異甚為明顯，益見後者係盜刻，被告所辯無
    非飾卸之詞，亦不足採。矧車號ＫＤ─四六二九號自用小貨車「台北縣稅捐稽徵
    處八十六年全期使用牌照稅繳款書」，係於八十七年二月五日上午十一時十九分
    甫向桃園監理站申請補發，該收據聯上所蓋收稅章印文之日期亦係八十七年二月
    五日，有該繳款書第三聯之原本一份附卷可稽，且被告於檢察官偵訊時均一再辯
    稱伊係於二月五日上午約九時五分前往銀行繳納的云云，然經檢察官向該行庫調
    閱該日之錄影帶勘驗結果，並無被告前往繳款之事，且依上開牌照稅繳款收據聯
    上之開單原因欄觀之，該繳款書係於八十七年二月五日十一時十九分三十三秒所
    補發，足見被告不可能於當天早上九點五分即持往銀行繳款，更見被告所辯屬虛
    。至被告於原審審理時經一再質問後，始改稱：是八十七年二月六日去繳款的，
    因為是九時五分剛開始營業進去的，可能是銀行承辦人員忘記調整印章日期，才
    蓋前一天的云云，惟與前開供詞不一，顯係事後卸責之詞，不足採信。綜上所述
    ，前開被告所有各車輛之各蓋有偽造合庫中原支庫收稅章印文之使用燃料費及牌
    照稅之收據聯，確為被告於驗車時所行使提出，然該行庫並無任何被告繳款記錄
    ，其上收稅章之印文亦與「台灣省合作金庫中原支庫收稅之章」印文，不相符合
    ，顯係被告所偽造並持以行使，已至為明灼。本件事證明確，被告犯行堪以認定
    。
三、按被告甲○○偽造合庫中原支庫「收稅之章」戳記，蓋印於各繳款書之收據聯上
    ，於驗車時向驗車人員提出，用以表示完稅之證明，已均足以生損害於合庫中原
    支庫對於代收稅款及台灣省公路局新竹區監理所桃園監理站與台北區監理所對於
    汽車監理之正確性，及桃園縣、台北縣稅捐稽徵處對於汽車使用牌照稅稅捐稽徵
    之正確性。是核其所為，係犯刑法第二百十六條行使同法第二百二十條第一項、
    第二百十條之偽造以私文書論之文書罪。又被告持上開繳款書之收據聯予以行使
    ，圖免繳交前開汽車使用燃料費及使用牌照稅之不法利益未能得逞，另犯刑法第
    三百三十九條第三項、第二項之詐欺得利未遂罪。被告利用不知情之店舖偽刻印
    章，係屬間接正犯。又偽造印章，為偽造私文書之階段行為，偽造印文，為偽造
    私文書之一部，均無庸論擬。偽造私文書後復持以行使，偽造之低度行為為行使
    之高度行為所吸收，亦不另論罪。其先後多次行使偽造私文書及先後多次詐欺得
    利未遂犯行，時間均各緊接，手段復亦相若，犯罪構成要件俱各相同，顯係分別
    基於概括之犯意反覆為之，均應依連續犯之規定論以一罪，並加重其刑。所犯前
    開二罪間，互有方法結果之牽連關係，應依法從一重之連續行使偽造私文書罪處
    斷。公訴人就前開詐欺得利未遂部分雖未據起訴，惟查該部分與起訴事實有牽連
    關係，為起訴效力所及，本院自得併予審理，附此敘明。
四、原審因予論罪科刑，固非無見。惟查：被告利用不知情之店舖偽刻印章，係屬間
    接正犯，乃原判決就該部分未予說明，已有未洽。且被告另構成詐欺得利未遂罪
    ，原判決漏未論擬，亦有未合。再者，原判決主文欄就行使偽造私文書關於：「
    足以生損害於公眾」之犯罪構成要件，漏未論列，亦有違誤。被告上訴意旨，否
    認犯罪，雖無足取，但查原判決既有上開可議，自應予以撤銷改判。爰審酌被告
    偶因一時貪念，觸犯本罪，惡性非重，惟於犯罪後飾詞狡辯，態度不佳等一切情
    狀，量處如主文第二項所示之刑，以示懲儆。被告偽造可調整日期之「台灣省合
    作金庫中原支庫收稅之章」一顆，固未扣案，另前開車牌號碼ＫＣ─八三一號
    、ＬＢ─一四三號、ＫＤ─四六二九號自用小貨車之「八十六年度全汽車燃料
    使用費繳款書」之第三聯（即通知及收據聯），雖承辦員警謝天慶證稱已不慎遺
    失，惟均不能證明已經滅失不存在，是前開印章及各該聯上所偽造之「台灣省合
    作金庫中原支庫收稅之章」之印文，暨卷附車牌號碼ＬＢ─四一三號之「桃園
    縣稅捐稽徵處八十六年全期使用牌照稅繳款書」第三聯、ＫＤ─四六二九號自用
    小貨車之「台北縣稅捐稽徵處八十六年全期使用牌照稅繳款書」第三聯上所偽造
    之同一收稅之章印文，均併依刑法第二百十九條規定宣告沒收。
據上論斷，應依刑事訴訟法第第三百六十九條第一項前段、第二百九十九條第一項前
段、第三百六十四條，刑法第五十六條、第二百十六條、第二百二十條第一項、第二
百十條、第三百三十九條第三項、第二項、第五十五條、第二百十九條、罰金罰鍰提
高標準條例第一條前段，判決如主文。
本案經檢察官曾忠己到庭執行職務。
中    華    民    國    八十九    年       六       月      二十一      日
                            臺灣高等法院刑事第六庭
                              審判長法  官  陳  春  秋
                                      法  官  王  麗  莉
                                      法  官  高  明  哲
右正本證明與原本無異。
如不服本判決應於收受送達後十日內向本院提出上訴書狀，其未敘述上訴之理由者並
得於提起上訴後十日內向本院補提理由書（均須按他造當事人之人數附繕本）。
                                      書記官  李  垂  福
中    華    民    國    八十九    年       六       月      二十三      日
附錄論罪科刑法條全文：
刑法第二百十條
偽造、變造私文書，足以生損害於公眾或他人者，處五年以下有期徒刑。
刑法第二百十六條
行使第二百十條至第二百十五條之文書者，依偽造、變造文書或登載不實事項或使登
載不實事項之規定處斷。
刑法第二百十九條
偽造之印章、印文或署押，不問屬於犯人與否，沒收之。
刑法第二百二十條
在紙上或物品上之文字、符號、圖畫、照像，依習慣或特約，足以為表示其用意之證
明者，關於本章及本章以外各罪，以文書論。
刑法第三百三十九條第二項
以前項方法得財產上不法之利益或使第三人得之者亦同。


司法院資訊處製作；財團法人民間司法改革基金會備份。
